臺灣高等法院刑事判決
110年度上易字第884號
上  訴  人  臺灣臺北地方檢察署檢察官
上  訴  人  
即  被  告  楊豐茂
選任辯護人  吳建勛律師
            梁宗憲律師
上列上訴人因被告詐欺案件，不服臺灣臺北地方法院109年度易
字第901號，中華民國110年3月4日第一審判決（起訴案號：臺灣
臺北地方檢察署108年度偵續字第374號），提起上訴，本院判決
如下：
    主  文
原判決撤銷。
楊豐茂無罪。
    理  由
一、公訴意旨略以：被告楊豐茂（即上訴人，下稱被告）為址設
    高雄市○○區○○路00號「萬安農牧股份有限公司」（下稱萬安
    公司）負責人，意圖為自己不法之所有，於民國107年4月25
    日，在臺北市○○區○○○路0段00號0樓之0統領法律事務所，向
    告訴人張意敏、李秋貴各借款新臺幣（下同）100萬元時，
    明知其並無返還款項及提供全部土地所有權狀之真意，仍佯
    稱：願將其名下坐落高雄市○○區○○段地號000、000、000、0
    00、000號土地所有權狀及印鑑章、印鑑證明交付告訴人2人
    作為擔保云云，並簽立借款契約書為憑，被告當場即提出上
    開地號000、000號土地所有權狀、印鑑章及印鑑證明，並表
    示其餘權狀於3日內交付見證律師保管，使告訴人2人陷於錯
    誤，於同日如數匯款至被告指定帳戶，因認被告涉犯刑法第
    339條第1項之詐欺取財罪嫌。
二、按犯罪事實應依證據認定之，無證據不得認定犯罪事實；不
    能證明被告犯罪者，應諭知無罪之判決，刑事訴訟法第154
    條第2項、第301條第1項分別定有明文。而認定犯罪事實所
    憑之證據，雖不以直接證據為限，間接證據亦包括在內，然
    無論直接證據或間接證據，其為訴訟上之證明，均須達於通
    常一般之人不致有所懷疑，而得確信其為真實之程度，始得
    據為有罪之認定，倘其證明尚未達此一程度，仍有合理之懷
    疑，自不得遽為被告有罪之判決。且依無罪推定原則、被告
    無自證無罪之義務，苟積極證據不足為不利於被告事實之認
    定，即應為有利於被告之認定，更不必有何有利之證據。又
    債務人於債之關係成立後，如有債務不履行之情形，在一般
    社會經驗上，其可能之原因甚多，縱令有遲延給付或不為給
    付之情形，茍無足以認定其在債之關係發生時即故意藉此詐
    財之積極證據，尚不得僅以其違反債信之客觀事態，推定債
    務人原有詐欺取財之不法所有意圖。
三、公訴人認被告涉犯上開詐欺取財罪嫌，係以被告之供述、告
    訴人2人之指訴、證人林育生之證述、借貸契約書、臺灣臺
    北地方法院108年度重訴字第14、15號民事判決，為其論據
    。訊據被告固坦承簽訂上開貸款契約書之事實，惟堅決否認
    有何詐欺取財之犯行，辯稱：我的5筆土地是要擔保貸款契
    約書第1條及第2條的總額，但後來告訴人承認契約第1條所
    定金額是他隨便抓的，我考量已有交付000、000地號兩筆土
    地權狀給告訴人，所以就沒有再提供另3筆土地權狀，目前0
    00、000地號土地權狀仍在告訴人手中，並無詐欺取財等語
    。
四、經查，被告於107年4月25日，在臺北市○○區○○○路0段00號0
    樓之0，經由林育生律師見證，與告訴人簽訂借貸契約書，
    同意提供其名下坐落高雄市○○區○○段地號000、000、000、0
    00、000號土地，作為擔保該契約第1條、第2條借款本金及
    利息之償還，並當場交付其中000地號土地權狀、印鑑章及
    印鑑證明等（000地號土地權狀前已交由告訴人李秋貴保管
    中），嗣被告未依約將000、000、000地號土地權狀交付見
    證律師保管等情，為被告坦承不諱，核與告訴人2人之指訴
    情節相符，並有借貸契約書附卷可稽，首堪認定。故本案續
    應審究者，為被告以上開條件向告訴人2人借款時，是否並
    無履約真意，而屬詐術施用之手法。
    ㈠觀諸本件借貸契約書（他7384卷第4頁）內容略以：「茲乙
      方（即被告）前向甲方（即告訴人2人）招攬投資乙方之
      各類飲料外銷業務，並承諾給予利潤，至今尚未償還本利
      ，現因一時資金週轉不便，需再向甲方借款，雙方特約定
      如下」、「一、甲方張意敏、李秋貴於106年間，分別投
      資乙方1647萬元（張意敏部分）、3018萬元（李秋貴部分
      ），乙方承諾給予利潤，本利合計為23,644,814元（張意
      敏部分）、3923萬元（李秋貴部分），乙方一時無法償還
      ，自即日起雙方約定本利合計金額轉為借款，利息按年利
      率20%計算，至清償為止。乙方得於三個工作日內確認本
      利合計金額再與甲方協商，逾期視為承認，日後不得再有
      異議」、「二、乙方今再向甲方各借款100萬元，於本協
      議書簽訂時，匯入乙方指定帳戶無誤，借款利息按週年利
      率20%計算，至清償為止」、「三、第一條、第二條借款
      ，乙方承諾清償期限為108年2月25日，但雙方得合意展延
      之，展延時乙方應提出最新印鑑證明」等語。足見被告與
      告訴人在簽訂本案借貸契約書時，併有連同先前投資本息
      併予計算而為清償給付之約定。
　  ㈡訊據證人即契約見證人林育生證述：本件借款契約是我所
      草擬的，應該是107年4月25日在我的事務所，時間約在下
      午2 點或2 點多左右，是張意敏臨時跟我約時間要過來的
      ，來了之後才說因為被告要跟他們借錢，請我寫這個借款
      契約，我才開始依照告訴人、被告討論的內容開始草擬，
      我有親自見到上開3人，我們都在會議室內，是他們當場
      討論，我當場寫的。被告說他要趕著3點半過票，所以要
      借錢，上開土地要作為本件借款的擔保，這是告訴人2人
      及被告自己約定好的條件，應該是他們來事務所之前就講
      好了。當天他們把條件談得差不多了，因為快要3點半，
      告訴人就先到我們樓下銀行匯款，我接著把契約完稿，他
      們上來再簽等語（見原審卷二第25至39頁，偵續卷第166
      至169頁）。證人即告訴人李秋貴證述：本案係被告說他
      要過票，就跟我們借錢，之前被告跟我和張意敏借3000多
      萬元，除了000地號土地外，都沒有擔保，所以我和張意
      敏就說如果還要繼續借，這次要求一個保障，要被告把能
      夠作為擔保的通通都帶上來，張意敏就約被告到律師那邊
      去做見證。在律師事務所時林育生律師在場，我和張意敏
      彙算先前的借款後，讓林育生律師當場去撰擬本件借款契
      約，大概花了2個多小時，因為當時快3點半，被告說要跳
      票了，所以我是在談好，也就是被告願意把這5筆土地交
      付出來後，先下去匯款，再簽署本件借款契約。當天被告
      沒有說不要以上開土地作擔保，但說他沒有帶上開土地權
      狀過來，最後只有拿出000地號土地權狀、印鑑章及印鑑
      證明，留在林育生律師那邊，其他的被告說3日後要補等
      語（見原審卷一第438至451頁，他7384卷第67頁，偵續卷
      第70至71頁）。告訴人張意敏證述：被告是提供上開土地
      作為擔保，因為被告之前就欠我1000多萬，欠了李秋貴將
      近3000萬，前面的錢都沒有還，又要來借新的錢，被告說
      如果我們再不借他，我們連一毛錢都拿不到，我、李秋貴
      就跟邱素娟說，如果被告還要借錢就請他帶擔保品過來，
      連前面所借的錢算一算，因為土地都在被告的名下，借款
      一定要被告本人。107年4月25日當天被告有帶土地權狀過
      來，他說先押在我們這裡，我們是將土地權狀、印鑑章、
      印鑑證明放在林育生律師那裡，本件借款契約是在現場寫
      的，是我們到律師事務所後，經過洽商才寫的，當時被告
      說他隨便一筆000或是000地號土地，就足夠還我們了，但
      他願意再多提供上開土地的地號、面積是被告提供的等語
      （見原審卷一第459至467頁，他7384卷第66至67頁，偵續
      卷第70至71頁）。益見被告與告訴人在訂定前述借貸契約
      書之前，已就先前投資款項爭議與本次借款進行溝通確認
      ，而具一併計算清償之共識。
　  ㈢被告嗣後雖未續行提供其他土地權狀資料，然依前開借貸
      契約書之記載，被告（乙方）就先前存在之投資本息計算
      ，尚得於一定期間確認計算，並與告訴人（甲方）進行協
      商。詰之證人即告訴人張意敏亦指：3日內交付其餘權狀
      的約定，是被告說要對金額，我說如果要對的話，應該3
      天內他的訴狀要來，後來在同年月27日見面時，只有對帳
      而未交付權狀；至於借貸契約書記載之投資金額，始終沒
      有具體書面資料提供核對，告訴人張意敏此後與被告約定
      見面時，亦曾表示金額是大概抓的等語（見原審卷一第46
      1、463、464、467頁）。足證該核對確認之約定，乃被告
      簽訂借貸契約書時即已表示之立場。惟嗣後因欠缺足夠之
      計算資料，且涉投資對象爭議，致告訴人分別以上述借貸
      契約書為據，訴請被告給付告訴人李秋貴1,271萬元及自1
      07年4月26日起算之利息（臺灣臺北地方法院108年度重訴
      字第14號履行契約事件）、給付告訴人張意敏1,647萬元
      及自 107年4月25日起算之利息（臺灣臺北地方法院108年
      度重訴字第15號履行契約事件），經法院以該契約書記載
      之款項，非屬兩造就投資及利潤、轉為借款或承諾還款金
      額之結論，駁回告訴人關於本案借款以外之請求，有上開
      民事判決附卷可稽（見本院卷第107至113頁、第115至120
      頁），亦證被告與告訴人簽訂借貸契約並完成借款後，就
      併同約定之投資本息計算，發生客觀存在之重大歧異，準
      此，即難僅憑被告事後之履約情形，推認其借款時之主觀
      意圖。
　  ㈣被告在本案借款時，已當場交付上開000地號土地權狀、印
      鑑章及印鑑證明等，另000地號土地權狀則交告訴人李秋
      貴保管在先，此據被告供明在卷，核與證人李秋貴、張意
      敏證述相符。而上開000、000地號土地，為當時雙方約定
      5筆土地中面積最大（約1.28公頃）、次大（約0.28公頃
      ），其餘3筆面積各約為0.08、0.08、0.25公頃，有地籍
      圖謄本、土地登記謄本可證（他7384卷第34至50頁）。計
      算面積比例，被告當時已經交出供擔保權狀之土地面積，
      約占全部5筆土地總面積8成，並交付印鑑章及印鑑證明等
      物，且相關約定土地之地號、面積均為被告所提供，是以
      被告確有提供部分權狀之客觀事實，能否遽以被告事後未
      能履約、還款之結果，推認其自始即不具履約真意，更屬
      有疑。
  　㈤觀諸本案簽約借款過程，係由被告與告訴人商議後，經告
      訴人張意敏在簽訂書面契約前，先將借款100萬元匯至李
      秋貴設於中信銀行帳號0000000000000000號帳戶，再由李
      秋貴於當天下午3時16分許，連同自己借款100萬元（共20
      0萬元）一併匯至被告之配偶邱素娟設於中信銀行帳號000
      0000000000000號帳戶，嗣將款項存入被告所經營萬安公
      司支票存款帳戶，作為兌現該公司簽發支票票款之用等情
      ，此據證人即告訴人張意敏、李秋貴與契約見證人林益生
      證述在卷，另有帳戶交易明細可稽（見原審卷一第212頁
      ，他7878卷第21頁，他7384卷第104頁）。佐以告訴人主
      張被告在當天簽約之前，已積欠其等債務金額達數千萬元
      之多，107年4月25日復經被告表示所經營之公司面臨跳票
      危機，急於籌款等情（見原審卷一第445、454、459頁）
      ，足見被告借款時之財務狀況不佳乃告訴人知悉之事。則
      告訴人明知款項用途是為萬安公司週轉軋票使用，考量經
      由提供借款解決公司資金週轉問題，或可保全先前之投資
      借款，並對照上開款項之匯款使用情形，亦難認告訴人等
      有因誤信被告資力與資金使用目的而陷於錯誤。
　　㈥借貸契約書雖同時記載 「乙方理解甲方係因乙方願提出
　　  附表所列土地作為擔保，方同意出借第二條之款項，如乙
　　  方未依約交付前開文件，或擅自補發權狀、身分證、撤銷
　　  印鑑證明，或其他類似方法導致甲方無法逕為過戶時，乙
　　  方願負詐欺罪責…」等語。然刑事犯罪之成立，以具備構
　　  成要件行為為前提，並無當事人約定成罪可言。且該約定
　　  內容之記載，係因被告未能當場交付全部資料，經見證人
　　  林育生依雙方談論過程，按其理解所為記載；至於同一契
　　  約所載先前之投資借貸金額，則未於當日進行具體計算，
　    且經被告質疑金額不夠精準，而以先行簽立書面，並保留
　　  一定期間核算之方式處理，亦據證人林育生指證綦詳（見
　　  原審卷二第37、31頁），參諸雙方事後確生計算爭執，已
　　  如前述，是此部分記載亦不足為不利被告之認定。
五、綜上所述，本案被告與告訴人間非僅單一債權債務關係，並
    有同時計算清償之約定，且在本次借款後，因欠缺具體資金
    紀錄至未能完成核算，所涉民事紛爭，亦因原告即本案告訴
    人未能提出足夠之資金證明，經法院為不利告訴人之認定，
    尚難僅憑被告未按契約記載交付全部之土地權狀，即認其自
    始不具履約真意，而具不法所有之詐欺意圖。是依公訴人所
    提證據，尚不足以使本院得被告涉犯詐欺取財罪之確信，此
　　外，查無其他積極證據足認被告涉有公訴意旨所指犯行，
　　即不能證明被告犯罪，至於被告其餘辯解是否真實可採，則
    非所問，從而，本件自應諭知被告無罪之判決。
六、原審疏未詳究被告與告訴人間之債務紛爭，逕以被告借款時
    之承諾事項與事後履行狀況，認其自始欠缺提供土地作為借
    款擔保之真意，而有施用詐術騙取借款之情形，容有未洽。
    被告上訴否認犯罪，並指摘原判決不當為有理由；檢察官雖
    依告訴人請求上訴主張原判決量刑過輕，然本案既不能證明
    被告犯罪，因認檢察官上訴無理由。是以原判決既有可議，
    自應由本院撤銷，改判被告無罪。
據上論斷，應依刑事訴訟法第369條第1項前段、第301條第1項，
判決如主文。
本案經檢察官朱玓提起公訴，檢察官林秀濤提起上訴，檢察官董
怡臻到庭執行職務。
中　　華　　民　　國　　110 　年　　11　　月　　25　　日
              　　刑事第六庭    審判長法　官  劉方慈
                                      法　官  許曉微
                                      法　官  朱嘉川
以上正本證明與原本無異。
不得上訴。
                                      書記官  尤朝松 　
中　　華　　民　　國　　110 　年　　11　　月　　26　　日